臺灣臺南地方法院交通事件裁定　　　　95年度交聲字第1109號
原處分機關　交通部公路總局嘉義區監理所臺南監理站
異議人即受
處分人　　　甲○○
上列受處分人因違反道路交通管理處罰條例案件，對於交通部公
路總局嘉義區監理所臺南監理站，民國95年12月1日所為之裁決
處分（處分案號：嘉監南字第裁74-S00000000號），聲明異議，
本院裁定如下：
      主  文
原處分撤銷。
甲○○汽車駕駛人，駕駛汽車未隨身攜帶駕駛執照，處罰鍰新台
幣參佰元；又汽車駕駛人轉彎時，不依標線之指示，處罰鍰新台
幣陸佰元，記違規點數壹點。
      理  由
一、原處分意旨略以：異議人即受處分人甲○○（下稱異議人）
    騎乘所有之車號RW3-997號輕型機車，於民國93年4月12日18
    時20分許，在臺南市○○路、南門路口處，因駕駛車輛未隨
    身攜帶駕駛執照、轉彎時不依標線之指示行駛（未依規定兩
    段式左轉）及持逾期駕駛執照駕車，經台南市警察局第二分
    局警備隊員警 (以下稱舉發機關)當場開單舉發後，再由原
    處分機關即交通部公路總局嘉義區監理所臺南監理站，以違
    規事實明確，依道路交通管理處罰條例（下稱處罰條例）第
    22 條第1項第7款（原裁決書誤載為第6款）、同條第2項（
    原裁決書漏未記載）、第25條第1項第3款、第48條第1項第2
    款、第63條第1項之規定，裁處異議人罰鍰新臺幣（下同）6
    000元，記違規點數1點，並駕照扣繳等語。
二、本件聲明異議意旨略以：異議人係欲因大選過後，想到員警
    辛勞，想向警察說些支持、鼓勵的話，始未依兩段式左轉，
    而直接左轉將車停至製單舉發本件之警員旁，並非刻意違規
    ，而警員竟將異議人機車鑰匙奪下，此舉嚇壞異議人，甚至
    懷疑其是否為員警，遂到店內打110電話，請對方告訴警察
    沒有理由扣押人民的鑰匙。且異議人並未收到罰單，又異議
    人汽車駕駛執照有效日期為96 年2月1日，依規定可行駛輕
    型機車，既罰未帶駕照又罰駕照逾期，自相矛盾，為此聲明
    異議等語。
三、按汽車駕駛人，駕駛執照逾有效期間仍駕車者，處1800元以
    上3600元以下罰鍰，駕駛執照並應扣繳之；汽車駕駛人，駕
    駛汽車未隨身攜帶駕駛執照者，處300元以上600元以下罰鍰
    ；汽車駕駛人轉彎時，不依標誌、標線、號誌指示者，處60
    0元以上1800元以下罰鍰；汽車駕駛人有第48條所列條款之1
    者，除依原條款處罰鍰外，並予記違規點數1點，處罰條例
    第22條第1項第7款、同條第2項、第25條第1項第3款、第48
    條第1項第2款、第63條第1項，分別定有明文。
四、次按行政罰法第5條規定：「行為後法律或自治條例有變更
    者，適用行政機關最初裁處時之法律或自治條例。但裁處前
    之法律或自治條例有利於受處罰者，適用最有利於受處罰者
    之規定。」（本法業經總統於94年2月5日，以華總一義字第
    09400016841號令公布，並自95年2月5日開始施行），顯見
    行政罰法係採「從新從輕」原則，亦即違反行政法之義務之
    行為後，如法律或自治條例有變更，則行政裁處之法律適用
    ，原則上從新法即裁處時之法律，例外始從對被告較有利之
    舊法即行為時法。而本件違規行為後，道路交通管理處罰條
    例於94年12月28日修正公布，並於95年7月1日起施行，關於
    機車駕駛人持逾期駕照駕車之違規行為，修正後之處罰條例
    僅將其改列為第22條第1項第7款，內容完全相同。另關於機
    車駕駛人未隨身攜帶駕駛執照及轉彎時未依標誌號誌指示行
    駛之違規行為，經比較修正前後該條例第25條第1項第3款、
    第48條第1項第2款、第63條第1項之規定，異議人行為時之
    法律即修正前之規定並無較有利於受處分人之情事，故依前
    揭行政罰法之規定，本件應適用裁處時即修正後之法律處罰
    ，附此敘明。
五、本院審酌：
  (一)異議人甲○○騎乘其所有之車號RW3-997號輕型機車，於93
    年4月12日18時20分許，行經臺南市○○路、南門路口時，
    經舉發機關以駕駛車輛未隨身攜帶駕駛執照、轉彎時不依標
    線指示行駛（未依規定兩段式左轉）及持逾期駕駛執照駕車
    為由予以製單舉發，嗣原處分機關以異議人違規事實明確，
    乃依處罰條例第22條第1項第7款（原裁決書誤載為第6款）
    、同條第2項（原裁決書漏未記載）、第25條第1項第3款、
    第48條第1項第2款、第63條第1項，裁處異議人6000元，記
    違規點數1點，並駕照扣繳乙節，有：
    原處分機關嘉監南字第裁74-S00000000號裁決書。
    台南市警察局南市警交字第74-S00000000號舉發違反道路
      交通管理事件通知單。
    機車駕照基本資料
    等件為證，且為異議人所不否認，此部分事實當可認定。
  (二)本件舉發雖為員警當場開單舉發，然舉發通知單「收受通知
    聯」並無異議人親自簽收之簽名。再因舉發之時間距今久遠
    ，原舉發員警已遺忘異議人未於其上簽名之原因。且該舉發
    通知單亦未另行送達予異議人，此有舉發機關96年4月17日
    (原函文數字部分誤載為95年9月28日)南市警二交字第0964
    214788號函及所附93年4月間之舉發通知單交寄大宗掛號函
    件存根可稽 (見本院卷第28至32頁)，依此本件舉發通知單
    並未合法送達於異議人，已足以認定。
  (三)異議人對於其未依規定二段式左轉之違規部分事實坦承在卷
    ，此有異議狀上之記載可稽 (見本院卷第3頁)。縱認異議人
    辯稱想為警察說一些支持、鼓勵的話，慰勞員警之辛勞，所
    以才騎機車左轉云云屬實，異議人仍應依規定二段式左轉，
    而不得以違反標線指示之方式行駛該機車，故異議人此部分
    所辯不足採信。
  (四)執行交通勤務之員警常於攔下違規駕駛人後，為免於駕駛人
    突然產生之逃逸、衝撞或其它不預期可能發生之危險行為，
    常常於未告知駕駛人之情形下，逕行拔下違規車輛之鑰匙。
    此舉確實會造成駕駛人之不快、驚嚇，甚至有受到侮辱之感
    覺。然而執行交通勤務之員警，執勤時近距離接近交通違規
    駕駛人，舉發交通違規，常造成違規人之不快，以致時有衝
    突產生，甚至員警所攔下之違規人可能因另行涉案、為法院
    通緝或其車上藏有攻擊性或其它不法之物品，而可能造成員
    警執勤時之危險，故常有員警於攔停違規或攔檢車輛時，於
    未告知駕駛人之情形下，逕行拔下該車輛鑰匙以求自保。此
    舉雖令駕駛人覺得不受尊重，惟此為員警為求避險之行為，
    尚難因此認為員警有何不法或不符執法時之比例原則。依此
    縱認異議人辯稱員警於欄停時逕自將其機車之鑰匙拔下乙節
    屬實，亦難認該員警之舉發有何不實或執法之方式有何不法
    。
  (五)異議人對於遭員警舉發違規當時未隨身攜帶駕駛執照乙節並
    不否認，依照上揭規定原處分機關予以裁罰即非不法。
  (六)按已領有普通重型機器腳踏車駕駛執照者，得駕駛輕型機器
    腳踏車，道路交通安全規則第61條第1項第6款，定有明文。
    異議人於81年5月23日考領輕型機車駕駛執照，其執照之有
    效期限至88年2月1日 (管轄編號：南00000000000)，已逾越
    有效期限，至今尚未辦理換照乙節，有原處分機關96年1月
    22日嘉監南字第0960101726號函附卷可稽 (見本院卷第13
    頁)，此部分事實當可認定。然異議人於83年6月7日亦考領
    有普通小型車駕駛執照 (管轄編號：000000000000)，且於
    90年12月3日至原處分機關換領駕駛執照，有效期限至96年2
    月1日乙節，此亦有原處分機關96年3月12日嘉監南字第
    096010565 1號函可稽 (見本院卷第25頁)，依此本件違規當
    日即93年4月12日，異議人仍有效持有普通小型車駕駛執照
    之事實當可認定。依照上揭規定，異議人持有普通小型車駕
    駛執照原可駕駛輕型機車，原處分機關，仍以「持逾期駕駛
    執照駕車」為由裁罰異議人罰鍰3600元及扣繳駕駛執照，即
    有不當。
  (七)另依照違反道路交通管理事件統一裁罰基準及處理細則第2
    條第2項（即違反道路交通管理事件統一裁罰基準表）、第
    41條之規定可知，違反道路交通管理事件之裁罰基準，係以
    當事人接到違規舉發通知書後，「有無逾越到案日期繳納罰
    款及到案與否」，為設定裁決罰鍰數額準據之一，故行為人
    有無於到案日期前繳交罰鍰或到案與否，對於行為人究應處
    以較低額或較高額之罰鍰，本具有相當之決定性。另因違反
    道路交通管理事件之處罰為一行政秩序罰，其對於違規之行
    為人所為之處罰，顯然影響行為人之權利義務，性質上為負
    擔之行政處分，是其應有行政法基本原則之要求—即行政行
    為應遵循公正、公開與民主之程序，確保依法行政原則，以
    保障人民權益，增進人民對行政之信賴，故為保障違反道路
    交通管理事件行為人之權益，舉發單位本應於舉發通知單上
    ，詳為記載「應到案日期」及「應到案處所」，以利行為人
    得遵期到案繳交罰款，或對其違規之行為有陳述、爭執之機
    會。然本件舉發通知單並未合法送達於異議人，已如前述，
    則異議人顯然無從根據該舉發通知單上之「應到案日期（93
    年4月12日）」及「應到案處所（台南監理站）」等內容，
    遵期到案繳交罰款，或對其違規之行為有陳述、爭執之機會
    。基此，原處分機關就此疏漏並未依循處理細則第30條第1
    項之相關規定，加以審查並要求舉發單位補正而另行通知異
    議人，即逕以上述違規事實明確，而對異議人未依規定二段
    式左轉部分處以最高額600元，對於未隨身攜帶駕駛執照部
    分處以最高額1800元，經核於法尚非適當。
六、綜上所述，異議人騎乘其所有RW3-997號輕型機車，有駕駛
    車輛未隨身攜帶駕駛執照、轉彎時不依標誌標線號誌指示行
    駛（未依規定兩段式左轉）之違規事實既可認定，足認異議
    人此部分異議內容，並無理由，即應予駁回。而異議人經舉
    發持逾期駕駛執照駕車之違規事實最高額度罰鍰部分，為有
    理由，應予准許。上述原處分不法之部分，應由本院裁定撤
    銷，另為如主文第2項所示之諭知，以資適法。
七、據上論結，應依道路交通管理處罰條例第87條第2項、道路
    交通案件處理辦法第20條前段，裁定如主文。
中　　華　　民　　國　　96　　年　　6 　　月　　6 　　日
　　　　　　　　　　　　　交通法庭法　官　  蔡直青
以上正本證明與原本無異。
如不服本裁定應於送達後5日內向本院提出抗告狀（應附繕本）
。
                                   書記官   劉鴻瑛
中　　華　　民　　國　　96　　年　　6 　　月　　8 　　日
